【裁判字號】    96,交簡上,88
【裁判日期】    971002
【裁判案由】    過失傷害
【裁判全文】
臺灣臺南地方法院刑事判決            96年度交簡上字第88號
上  訴  人  臺灣臺南地方法院檢察署檢察官
被      告  甲○○
上列上訴人因被告過失傷害案件，不服本院中華民國96年5月4日
96年度交簡字第728號第一審判決（聲請簡易判決處刑案號：臺
灣臺南地方法院檢察署96年度調偵字第182號），提起上訴，本
院管轄之第二審合議庭判決如下：
    主  文
原判決撤銷。
甲○○因過失傷害人，處拘役肆拾日，減為拘役貳拾日，如易科
罰金，以銀元佰元即新臺幣玖佰元折算壹日。
    事  實
一、甲○○於民國95年5月13日13時0分許，駕駛車牌號碼：QO-
    1260號自用小客車，沿臺南縣永康市○○○路由東往西方向
    行駛，行至該路段與該路43巷三岔路口處，欲右轉該路43巷
    時，本應注意轉彎車輛應讓直行車輛先行，以避免發生碰撞
    之危險，而依當時天氣晴朗、日間自然光、柏油路面、路面
    乾燥、無缺陷、視距良好之情況下，並無不能注意之情形，
    竟疏未注意，貿然右轉，適其右側丙○○騎乘重型機車（車
    牌號碼：MVS-681號）沿同方向行駛，亦疏未注意車前狀況
    ，驟見甲○○貿然右轉而煞車，因操控不穩，人車倒地，致
    丙○○因而受有左鎖骨骨折之傷害。甲○○於肇事後，未被
    有偵查權之公務員或機關發現前，即向到場處理之台南縣警
    察局永康分局員警坦承駕駛自小客車肇事而自首，進而接受
    裁判。
二、案經丙○○訴由臺南縣警察局永康分局報告臺灣臺南地方法
    院檢察署偵查後聲請以簡易判決處刑。
    理  由
壹、程序部分
一、按被告以外之人於審判外之陳述，雖不符前四條之規定，而
    經當事人於審判程序同意作為證據，法院審酌該言詞陳述或
    書面陳述作成時之情況，認為適當者，亦得為證據；當事人
    、代理人或辯護人於法院調查證據時，知有第一百五十九條
    第一項不得為證據之情形，而未於言詞辯論終結前聲明異議
    者，視為有前項之同意，刑事訴訟法第一百五十九條之五第
    一項、第二項定有明文。本件以下所引告訴人丙○○於警詢
    所為之證述，係屬被告以外之人於審判外之陳述，雖未合於
    刑事訴訟法第一百五十九條之一至之四之規定，惟未據檢察
    官、被告於辯論終結前爭執其證據能力，本院審酌告訴人乃
    親歷本件事實經過之人，證述過程全程錄音，有錄音帶在卷
    ，所述肇事經過情節與卷證無明顯違誤，認屬適當，得為本
    案之證據，合先說明。
二、查被告行為後，刑法部分條文業於94年1月7日修正，94年2
    月2日公布，95年7月1日施行，依現行刑法第二條第一項之
    規定：「行為後法律有變更者，適用行為時之法律，但行為
    後之法律有利於行為人者，適用最有利於行為人之法律。」
    ，上開規定係規範行為後法律變更所生新舊法律比較適用之
    準據法，於新法施行後，應逕適用上開新法第二條第一項之
    規定，為「從舊從輕」之比較。比較時應就罪刑有關之共犯
    、未遂犯、想像競合犯、牽連犯、連續犯、結合犯，以及累
    犯加重、自首減輕暨其他法定加減原因（如身分加減）與加
    減例等一切情形，綜其全部罪刑之結果而為比較（最高法院
    九十五年第八次刑事庭會議決議）。茲將本案所涉新舊法條
    之比較臚列如下：
    (一)關於易科罰金折算標準，刑法於95年7月1日修正施行前，
      係以修正前刑法第四十一條第一項前段「得以一元以上三
      元以下折算一日」及廢止前罰金罰鍰提高標準條例第二條
      前段「就其原定數額提高為一百倍折算一日」為依據，則
      本件被告行為時易科罰金折算標準，如以銀元三百元折算
      一日，經折算為新台幣後，應以新台幣九百元折算一日。
      惟修正施行後之刑法第四十一條第一項前段關於易科罰金
      之折算標準則為「以新台幣一千元、二千元或三千元折算
      一日」，比較修正前後之易科罰金折算標準，修正前之規
      定顯較有利被告，自應適用修正前刑法第四十一條第一項
      前段、廢止前罰金罰鍰提高標準條例第二條前段之規定，
      諭知易科罰金之折算標準。
    (二)關於自首規定，修正前刑法第六十二條前段關於自首減輕
      其刑規定為「必減」，修正後同條則規定為「得減」，此
      雖無關行為可罰性之判斷，同屬科刑規範事項之變動，惟
      因必減及得減之變動，影響行為人之刑罰法律效果，自屬
      法律有變更；且因自首性質既無關可罰性判斷或法律效果
      之形成，故有無新舊法適用之比較，非以行為時為準，應
      以「自首時」為判斷基準，即須犯罪行為及自首均須在新
      法施行前，且於新法施行後裁判，始有依新法第二條第一
      項規定比較新舊法之問題。準此，經比較新舊法結果，修
      正後之新法並非較有利於被告，應適用修正刑法第六十二
      條之規定。
貳、得心證之理由
  一、訊之被告固不否認於前揭時、地，駕駛自小客車右轉台南
      縣永康市○○○路43巷三岔路口時，同向被告騎乘機車在
      該三岔路口人車倒地受傷等情，然矢口否認有何過失行為
      ，辯稱：被告於路口轉彎前約一百公尺即打方向燈轉入右
      轉外車道等待右轉，確定右側及車後方無來車，才以緩慢
      時速欲右轉，被告是行駛在告訴人機車後面，而非與告訴
      人平行同駛，被告的自小客車亦未與告訴人騎乘的機車擦
      撞。由告訴人機車刮地痕2.2公尺，研判車速應不止時速
      三十公里，告訴人注意車前狀況自行放慢時速再行駛，即
      可避免事故之發生，且當時告訴人機車後座載有一男性高
      約175公分，重約80公斤，在路面有缺陷又未減速行駛時
      ，重力加速度為造成事故之主因等語。
  二、被告於95年5月13日13時許，駕駛車號：QO-1260號自小客
      車，沿台南縣永康市○○○路由東向西行駛，行至中山南
      路與中山南路43巷三岔路口，欲右轉中山南路43巷時，適
      同向在慢車道直行由告訴人騎乘之車號：MVS- 681號重機
      車亦行至該三岔路口，告訴人人車倒地，受有左鎖骨骨折
      之傷害等情，業據告訴人與被告於警詢、偵查與本院審理
      時供述無訛，並有台南縣警察局永康分局道路交通事故調
      查報告表（一）、（二）、道路交通事故現場圖、肇事現
      場照片七張在卷可稽，告訴人所受上開身體傷害，亦據提
      奇美醫院診斷證明書一紙附卷為證，自堪信為真實。
  三、告訴人指訴因被告駕駛之自小客車右轉，伊所騎乘之機車
      向左側倒地時，機車左把手有與自小客車右前車門下方發
      生碰撞一節，已為被告否認，辯稱：二車並未擦撞，自小
      客車右前車門下方之輕微刮痕係舊痕等語。經查，警卷第
      27頁肇事自小客車照片下方雖記載「A車除右前車身下方
      一刮痕外無其他明顯車損」，然本院由自小客車照片無法
      辨識右前車門處有何刮痕，參照證人即現場處理之台南縣
      警察局永康分局丁○○○○證述：「我詢問A車駕駛人（
      即被告），她表示那是舊傷，除了此刮痕外，我沒有看到
      其他的擦撞痕跡」、「因為刮痕很輕微，我無法判斷新傷
      還是舊傷」、「因為雙方車輛都沒有明顯車損，所以我無
      法研判兩車是否有碰撞及撞擊點在何處」等語（本院卷第
      80、79頁），是依警員之證言尚不足以認定二車有擦撞之
      事實。另證人即肇事當時乘坐告訴人機車之乙○○雖證述
      二車有碰撞，並以鉛筆在自小客車照片中標示二車碰撞位
      置，然由其證稱：「我當時坐在後座，沒有很清楚看到是
      碰到被告汽車那裡」、「是因為被告車子突然右轉，而我
      們機車手把向右偏移，所以我感覺有擦撞到」，並經詢問
      機車何部位擦撞到汽車右前車門時，其答稱：「因為那時
      我們已經倒地，所以我沒有看到」、「我剛剛畫出的位置
      是我自行判斷的」等語（本院卷第76-77頁），則證人乙○○顯未親見二車碰撞之事實，所述碰撞一節，尚屬其個
      人臆測之詞。據此，告訴人指訴二車有擦撞之事實，尚難
      憑採。
  四、按汽車行駛至交岔路口，轉彎車應讓直行車先行。95 年6
      月30日修正前道路交通安全規則第一百零二條第一項第七
      款前段定有明文。經查：
      (一)肇事現場為三岔路口，肇事路段為雙向四車道，邊線距
        路緣0.6公尺，有現場圖可明，該路段並無機慢車專用
        之慢車道，故外側車道應為快、慢車之混合車道。被告
        行至三岔路口，欲右轉進入中山南路43巷時，依前揭道
        路交通安全規則，理應注意右側來車，並讓右側直行之
        機慢車輛先行，參照被告供述：「（肇事前你是否有發
        現到該重機車MVS-681？）沒有」（警卷第10頁）、「
        我要右轉聽到機車倒地的聲音，才發現該機車，之前都
        沒有看到該機車」、「我在右轉時沒有看到告訴人，是
        聽到碰撞聲才發現告訴人的機車在我的右前方水溝蓋上
        」（本院卷第84、111頁）等語，顯然被告是在聽到機
        車倒地的撞擊聲響，始發現告訴人的機車。依警卷現場
        照片，機車刮地痕終點固接近交岔路口路緣的水溝蓋處
        ，在自小客車右前方，然依現場圖示，肇事時被告自小
        客車已由外側車道向右朝向中山南路43巷，機車刮地痕
        起點適在自小客車右側，刮地痕的位置在道路邊線向交
        岔路口延伸線的外側朝右側路緣延伸（路面邊線距路緣
        0.6公尺，刮地痕起點距路緣0.5公尺），足見被告自小
        客車右轉時，告訴人的機車已在道路邊線處（即刮地痕
        起點的位置），此與證人即機車乘客乙○○在審理時證
        稱：「兩車本來是直行，我注意到被告的車子時，我們
        騎乘的機車是在被告小客車右後車門處，距離肇事地點
        已經很近了」（本院卷第76頁）之情節一致，亦與告訴
        人於警詢時證述：發現自小客右轉時，即煞車並向右閃
        避等語無違（警卷第4頁），由此可見機車倒地當時應
        是行駛在自小客車右側邊線處，二車在肇事前應是同向
        併行至明，被告抗辯肇事時告訴人係行駛在自小客車右
        前方云云，顯非事實。又被告既自承在聽到機車倒地聲
        響後立即停車下車查看（本院卷第110頁），並未再移
        動自小客車，參以現場圖示自小客車在肇事時已進入右
        轉狀態，車頭踰直行車道邊線的延伸線，幾乎占用全部
        外側車道，告訴人既是直行車，路權應在告訴人，被告
        既是在聽到告訴人機車倒地聲響時始發現告訴人，足徵
        其在右轉時，並未注意到右側同向直行之告訴人，亦未
        讓直行之告訴人機車先行而侵犯告訴人的路權至明，已
        違反前揭道路交通安全規則第一百零二條第一項第七款
        之規定而有過失。
      (二)被告雖以機車刮地痕2.2公尺，認告訴人車速過快，且
        後座乘客體型高大，抗辯告訴人係自行跌倒，與被告無
        涉云云。然被告所辯告訴人車速過快一節，已為告訴人
        否認，按機車在行駛中倒地所造成刮地痕的長短，固與
        機車車速非全然無關，然亦不能排除是否緊急煞車、煞
        車性能、倒地角度及路面性質等重要因素，本件並無具
        體事證足資證明告訴人於肇事當時有何超速行駛之事實
        ，僅據刮地痕之長短不足以判斷其車速，何況2.2公尺
        刮地痕並不算長。被告自小客車右轉時已侵入告訴人擁
        有路權之直行車道，占用機慢車行車空間，告訴人已被
        迫駛至道路邊線處（即刮地痕起點處），業如前述，縱
        二車並未實際擦撞，參以告訴人於警詢、偵查中均一致
        指陳被告是突然右轉致其閃避不及，證人乙○○於本院
        審理時亦證稱被告是突然右轉致渠等重心不穩而倒地（
        本院卷第76頁），顯見告訴人是處於被告貿然右轉侵入
        其車道之緊急狀態下，始操控不穩而人車倒地，被告難
        辭其咎，其既有未讓直行車先行之過失，法令又未明令
        禁止機車搭載乘客，被告未檢討自己之過失，徒以告訴
        人搭載之乘客體型高大將肇事責任轉嫁告訴人，所辯顯
        屬卸責之詞，委無足採。
      (三)告訴人因被告上開過失駕駛行為而人車倒地，受有左鎖
        骨骨折之傷害，已見前述，所受傷害與被告之過失行為
        即有相當因果關係，從而，被告過失傷害犯行，洵堪認
        定。
  五、次汽車行經無號誌交岔路口或其他人車擁擠處所時，均應
      減速慢行，作隨時停車之準備。95年6月30日修正前道路
      交通安全規則第九十三條第一項第二款定有明文。肇事路
      段所在之台南縣永康市人口稠密，肇事三岔路口雖設有行
      車管制號誌，然人車往來頻繁。告訴人騎乘機車行至該三
      岔路口，雖係直行而有優先通行權，然而交岔路口即為車
      輛轉彎處，任何車輛行經交岔路口，不論有無設置行車管
      制號誌，均應提高注意，減速慢行作隨時停車之準備。
      本件告訴人騎乘機車行近肇事路口外側混合車道時，本應
      注意同向車道有無右轉車輛，作隨時停車之準備，其疏未
      注意及此，致操控失當而人車倒地受傷，於本件肇事自非
      無過失。衡諸被告駕駛自小客車，對於其他用路人之危險
      性高於機慢車，所負注意義務應高於告訴人，且有轉彎車
      未讓直行車之過失行為，並占用告訴人之直行車道，應為
      肇事主因，應負主要的過失責任。告訴人騎乘機車行至交
      岔路口，固有前述與有過失，然應屬肇事次因，所負應為
      次要之過失責任。卷附台南區車輛行車事故鑑定委員會鑑
      定意見認為被告與告訴人同為肇事原因，尚有未洽。又告
      訴人與有過失，僅屬法院量刑之審酌，仍無解於被告應負
      之過失責任。
參、論罪科刑
  一、核被告甲○○所為，係犯刑法第二百八十四條第一項之過
      失傷害罪。被告於肇事後，未被有偵查權之公務員或機關
      發現前，即向到場處理之台南縣警察局永康分局員警坦承
      駕駛自小客車肇事而自首，進而接受裁判，有該分局道路
      交通事故肇事人自首情形紀錄表在卷可稽（警卷第20 頁
      ），符合自首要件，應依修正前刑法第六十二條前段之規
      定減輕其刑。
  二、原審以被告罪證明確，審酌被告與告訴人之過失情節而予
      論罪科刑，固非無見。惟本院認為被告轉彎車未讓直行車
      先行，為肇事主因，應負主要的過失責任，原判決認為告
      訴人轉彎車未讓直行車先行，告訴人疏未注意車前狀況，
      同有過失，未審酌雙方過失輕重，尚有未洽。又本件犯罪
      時間在95年7月1日刑法修正施行前，原審未比較新舊法，
      逕適用修正後刑法第四十一條第一項前段諭知易科罰金折
      算標準，及適用修正後刑法第六十二條自首之規定，亦有
      未洽，應由本院撤銷改判。
  三、審酌被告無前科，有台灣高等法院被告前案紀錄表在卷足
      憑，素行良好，並審酌被告過失情節與程度，迄未與告訴
      人達成和解，未賠償告訴人之損害，且矢口否認犯行，未
      反省檢討自己之過失，將肇事責任全部轉嫁告訴人之犯後
      態度，並審酌告訴人與有過失之情節、所受損害等一切情
      狀，量處如主文所示之刑。又犯罪在中華民國96年4月24
      日以前者，除本條例另有規定外，經判處有期徒刑、拘役
      或罰金者，減其刑期或金額二分之一。依本條例應減刑之
      罪，未經判決確定者，於裁判時，減其宣告刑。依前項規
      定裁判時，應於判決主文同時諭知其宣告刑及減得之刑。
      中華民國九十六年罪犯減刑條例第二條第一項第三款、第
      七條定有明文。查被告行為後，中華民國九十六年罪犯減
      刑條例於96年6月15日經立法院三讀通過，於96年7月16日
      施行，本件被告犯罪時間在96年4月24日以前，所犯刑法
      第二百八十四條第一項前段普通過失傷害罪，合於上揭條
      例所定之減刑條件，應減其宣告刑二分之一如主文所示，
      並諭知易科罰金折算標準。
據上論斷，依刑事訴訟法第四百五十五條之一第一項、第三項、
第三百六十九條第一項前段、第三百六十四條、第二百九十九條
第一項前段，刑法第二條第一項前段、第二百八十四條第一項前
段，修正前刑法第六十二條前段、第四十一條第一項前段，廢止
前罰金罰鍰提高標準條例第二條，中華民國九十六年罪犯減刑條
例第二條第一項第三款、第七條，刑法施行法第一條之一第一項
、第二項前段，判決如主文。
本案經檢察官戊○○到庭執行職務。
中    華    民    國    97    年    10    月    2     日
               刑事庭第四庭    審判長法  官  林逸梅
                                     法  官  陳淑卿
                                     法  官  程克琳
以上正本證明與原本無異。
不得上訴。
中    華    民    國    97    年    10    月    2     日
                                     書記官  郭純瑜
附錄本案論罪科刑法條：
中華民國刑法第284條
（過失傷害罪）
因過失傷害人者，處6月以下有期徒刑、拘役或5百元以下罰金，
致重傷者，處 1 年以下有期徒刑、拘役或 5 百元以下罰金。
從事業務之人，因業務上之過失傷害人者，處1年以下有期徒刑
、拘役或1千元以下罰金，致重傷者，處3年以下有期徒刑、拘役
或2千元以下罰金。


司法院資訊處製作；財團法人民間司法改革基金會備份。
